【裁判字號】    97,上訴,866
【裁判日期】    970529
【裁判案由】    違反毒品危害防制條例
【裁判全文】
臺灣高等法院臺中分院刑事判決         97年度上訴字第866號
上  訴  人  臺灣南投地方法院檢察署檢察官
上  訴  人
即  被  告  丙○○
                    （另案在台灣台中監獄南投分監執行中）
選任辯護人  何志揚  律師
上列上訴人等因被告違反毒品危害防制條例案件，不服臺灣南投
地方法院96年度訴字第1297號中華民國97年1 月30日第一審判決
（起訴案號：臺灣南投地方法院檢察署96年度偵字第4887號），
提起上訴，本院判決如下：
    主  文
原判決撤銷。
丙○○明知為禁藥，而轉讓，處有期徒刑壹年。
扣案甲基安非他命壹包（驗餘淨重零點壹肆柒肆公克）、含有第
二級毒品甲基安非他命殘渣而無法析離之殘渣袋伍個、玻璃球吸
食器壹組、吸管杓子壹支，均沒收。
    事  實
一、按甲基安非他命係屬毒品危害防制條例第二條第二項第二款
    所規定之第二級毒品，並經行政院衛生署明令公告列為禁藥
    管理。丙○○明知甲基安非他命不得轉讓他人，竟基於無償
    轉讓甲基安非他命之犯意，於民國九十六年八月十四日十九
    時許，在南投縣草屯鎮雙冬花園附近河堤之某處，以吸管杓
    子挖取甲基安非他命（起訴書誤載為安非他命，業經蒞庭檢
    察官當庭更正）後，放入玻璃球吸食器內，以火燒烤產生煙
    霧，先由其吸聞後（丙○○施用毒品部分，另經原審法院以
    九十六年度投刑簡字第八四九號判決判處有期徒刑三月確定
    ），再將前開已產生甲基安非他命煙霧之玻璃球吸食器交付
    乙○○（成年人），無償轉讓該甲基安非他命予乙○○（數
    量不詳，惟查無積極證據可資證明已達毒品危害防制條例第
    八條第六項所規定之一定數量），由乙○○續以吸聞之方式
    施用甲基安非他命一次（乙○○施用毒品部分，另經原審法
    院以九十六年度投刑簡字第六七三號判決判處有期徒刑三月
    在案）。嗣於九十六年八月十五日凌晨零時四十分許，乙○
    ○乘坐丙○○所駕駛之車牌號碼ＤＹ─一五九九號自用小客
    車，行經南投縣草屯鎮○○路舊坪林橋前時，經警攔檢盤查
    ，當場扣得丙○○持有之甲基安非他命一包（驗餘淨重○‧
    一四七四公克）及含有甲基安非他命殘渣而無法析離之殘渣
    袋五個，另扣得丙○○所有而供轉讓予乙○○施用甲基安非
    他命之玻璃球吸食器一組及吸管杓子一支等工具。嗣於同日
    凌晨一時五十分許，乙○○經警採集其尿液送驗，結果亦呈
    安非他命及甲基安非他命陽性反應，因而查悉上情。
二、案經臺灣南投地方法院檢察署檢察官自動檢舉偵查起訴。
    理  由
一、訊據上訴人即被告丙○○固不否認證人乙○○有於上開時、
    地施用甲基安非他命之事實，惟否認有上開犯行，辯稱：伊
    吸用之後放在車上，是乙○○自己拿去吸的云云。惟查：
（一）被告初於警詢時供稱：吸食器、甲基安非他命六小包、電
      子秤都是伊的，其中五包是伊吸食剩下的殘渣，另一包還
      有一些剩餘的甲基安非他命，於九十六年八月十四日十八
      、十九時許，在南投縣草屯鎮○○段烏溪河堤旁，在車上
      和乙○○共同吸食甲基安非他命，當時伊車內正好有攜帶
      甲基安非他命及吸食器，而乙○○自己也想吸食，所以伊
      和他共同吸食，完全沒有對價等語；復在偵查中供稱：在
      車上查獲甲基安非他命一小包、吸食器、電子秤，還有五
      個使用過的殘渣袋都是伊的，於九十六年八月十四日晚上
      伊與乙○○一起施用的，毒品是由伊提供，算伊請他的，
      甲基安非他命係伊的，伊等以玻璃球吸食器燒烤，伊先吸
      後，再直接將玻璃球吸食器交給乙○○，讓乙○○吸，並
      沒有問他要不要，並未向乙○○收錢，只是請乙○○而已
      等語明確（見九十六年度毒偵字第一三六五號偵查影印卷
      第一二頁至第一四頁、第三四頁、第三五頁；九十六年度
      他字第六四八號偵查卷第五頁）。核與證人乙○○於九十
      六年八月十五日十時十二分第二次警詢時證稱：在車內駕
      駛座左側車門置物欄裡吸食器、甲基安非他命六小包、電
      子秤都是丙○○的，於九十六年八月十四日晚上和丙○○
      停靠在南投縣草屯鎮○○段烏溪河堤旁，在車內共同施用
      甲基安非他命，是丙○○提供分給伊吸食的，伊沒有向丙
      ○○購買，因為伊正好與丙○○同車，而丙○○車內正好
      有攜帶甲基安非他命及吸食器，所以丙○○提供伊和他共
      同吸食等語；及偵查中結證稱：車內查獲之甲基安非他命
      、吸食器及電子秤都是丙○○的，九十六年八月十四日晚
      上在草屯往國姓間的雙冬附近的河堤旁，以玻璃球燒烤的
      方式施用，伊與丙○○所施用的毒品均是丙○○提供的、
      甲基安非他命是丙○○的，伊二人一人一口輪流吸食，玻
      璃球也是共用，玻璃球也是丙○○的，甲基安非他命算是
      丙○○請伊的，是他先吸完之後，再給伊吸，丙○○並沒
      有跟伊收錢等語相符（見九十六年度毒偵字第一三六五號
      偵查影印卷第一九頁至第二一頁、第三八頁、第三九頁；
      九十六年度他字第六四八號偵查卷第五頁）。而扣案之甲
      基安非他命一包（驗餘淨重○‧一四七四公克）及含有甲
      基安非他命殘渣而無法析離之殘渣袋五個，均含有毒品危
      害防制條例第二條第二項第二款所規範之第二級毒品甲基
      安非他命，此有行政院衛生署草屯療養院草療鑑字第○九
      六○○○六三○七號鑑定書一份在卷足憑（見九十六年度
      毒偵字第一三六五號偵查影印卷第四七頁、第四八頁），
      並起獲上開供被告轉讓甲基安非他命之玻璃球吸食器一組
      及吸管杓子一支等工具扣案可稽。
（二）證人乙○○於九十六年八月十五日凌晨一時五十分許，經
      警採集尿液檢驗，結果呈安非他命、甲基安非他命陽性反
      應，此有南投縣政府警察局草屯分局毒品案件委託鑑驗尿
      液代號與真實姓名對照表、詮昕科技股份有限公司濫用藥
      物尿液檢驗報告（報告編號：00000000號、報告
      日期：九十六年八月二十八日）各一份在卷可憑（見九十
      六年度毒偵字第一三六五號偵查影印卷第二二、四三頁）
      ，其亦因上開施用第二級毒品犯行，經原審法院以九十六
      年度投刑簡第六七三號判決判處有期徒刑三月在案，並有
      自網路下載上開判決附卷可參（原審卷第二○之一頁）；
      另被告於上開時、地施用甲基安非他命之犯行，同經原審
      法院以九十六年度投刑簡字第八四九號判決判處有期徒刑
      三月在案，復有自網路下載上開判決一份在卷足憑（原審
      卷第一○頁）。依此，證人乙○○於上開時、地，自被告
      處無償受讓甲基安非他命進而施用等情，堪予認定。
（三）被告在原審審理時雖辯稱係與證人乙○○合資購買，並非
      無償轉讓甲基安非他命供證人乙○○施用云云。然被告迭
      於警詢及偵查中均明確供稱：係請證人乙○○施用等語，
      且供述之情節與證人乙○○於警詢及偵查中之證述互核相
      符，業如前述，其嗣後翻異前詞，顯圖脫免刑責，甚難信
      實。另證人乙○○固於原審及本院審理時結證稱：於上開
      時、地所施用之甲基安非他命係與被告一起出錢購買云云
      （原審卷第二四頁、本院審判筆錄）。惟其上開之證述，
      與其先前於第二次警詢及偵查中之證述相齟齬，且其於第
      二次警詢及歷次偵查中均一致證稱：所施用之甲基安非他
      命是被告的等語，倘有合資購買之情，焉有於數次之證述
      過程中隻字未提之理？另佐以證人乙○○為被告相識年餘
      之友人，且被告無償提供甲基安非他命令其施用，其於原
      審審理時之證述，顯係迴護之詞，洵無可信。依此，尚不
      得執證人乙○○在原審所為之證述遽為被告有利之認定。
      證人乙○○於本院審理時雖另證稱：伊在警詢時，當時是
      凌晨一點多，神智不清，偵查時也是一樣神智不清云云。
      然查，證人乙○○為警查獲後，警方於九十六年八月十五
      日凌晨三時四十二分製作第一次警詢筆錄，證人乙○○表
      示精神不好，同意待明日（應即為白天之意）再製作第二
      次筆錄，其後於同日上午十時十二分，證人乙○○表示精
      神良好、神智清醒，而接受警方製作第二次詢問筆錄（亦
      即上引警詢證詞之該次筆錄），此有上開第一、二次警詢
      筆錄在卷可稽。證人乙○○證述之意係指當時為凌晨一點
      多，警方係在其神智不清之情況下對其製作第二次警詢筆
      錄云云，與實情不合，自非可採；況證人乙○○偵查中係
      於九十六年八月十五日下午七時五十五分、九十六年十月
      二十三日接受訊問，所述關於查獲物為何？何人所有？施
      用甲基安非他命之時間、地點？被告如何轉讓甲基安非他
      命供乙○○施用等節，均能詳予陳述，所述與其於第二次
      警詢所述並無乖格之處，亦與被告於警詢、偵查所述相符
      ，且證人乙○○於偵查、原審作證時，均未曾言及其於第
      二次警詢、偵查作證時，有何神智不清之情，益見其上開
      於本院之證述，顯係迴護被告之詞，並不可採。證人乙○
      ○於原審審理時雖又證稱：「（是否丙○○將甲基安非他
      命施用後再給你施用？）丙○○的施用工具放著，我就把
      他的工具拿來施用我買的甲基安非他命」、「丙○○把我
      所購買一千元的甲基安非他命的份量都給我，我就一次全
      施用完了」（原審卷第25頁），意指其自行拿取被告之施
      用工具，吸食其自己與被告合資購買所分得之甲基安非他
      命。然其於本院審理時，經辯護人詰問其當時吸食玻璃球
      裡面之甲基安非他命，是其自己拿自己的甲基安非他命出
      來吸食或是丙○○吸食完之後，證人乙○○再拿去吸食時
      ，則又稱：「是丙○○吸食完之後裡面還有，我拿去吸食
      的」等語，亦可見證人乙○○證述之翻覆，其上揭於原審
      之證述，難以遽採而為有利於被告之認定
（四）本案被告犯罪事證已臻明確，其所辯係事後卸責之詞，不
      足採信。證人乙○○於偵查中之陳述，並無不當取供之情
      形，且經具結而陳述，足以擔保其陳述之可信性，又查無
      有其他顯不可信之情況，依刑事訴訟法第一百五十九條之
      一第二項規定，具有證據能力。證人乙○○於警詢之陳述
      與其於原審及本院審理時所為證述不符。本院審酌證人乙
      ○○上揭陳述，係出於自由意思為之，且陳述之時點較接
      近於事實發生之時點，陳述之內容係其等親自見聞之事，
      並無不法取證之情形，且係由員警以「你因何事被帶來本
      所協助調查？」、「車內甲基安非他命何人所有？車主何
      人？」、「你今和丙○○在車內作何事？」等問題為開頭
      ，再由證人以其見聞連續自由陳述，筆錄末並經證人閱覽
      後始為簽名並按捺指印，綜觀證人乙○○警詢所為之證述
      ，由筆錄製作之外部情況觀之，並無誣指、攀附之情形，
      且其於警詢中之證述距案發日較近，當時記憶自較深刻，
      可立即反應所知，不致因時隔日久而遺忘案情，又較無來
      自被告同庭在場之壓力而出於虛偽不實之證述，或事後串
      謀而故為迴護被告之機會，揆諸上開說明，其於警詢中所
      為之陳述，客觀上應具有較可信之特別情況，且亦為證明
      犯罪事實存否所必要，依刑事訴訟法第一百五十九條之二
      規定，其於警詢中之證言自有證據能力。被告犯行堪以認
      定，應依法論科。
二、按「安非他命業經行政院衛生署於六十九年十二月八日公告
    ，列入藥物藥商管理法第十六條第一款（即現行藥事法第二
    十二條第一款）之禁藥管理；嗣於七十九年十月九日雖再以
    衛署藥字第九○四一四二號公告，列入麻醉藥品管理條例第
    二條第四款所定之化學合成類麻醉藥品管理。但上開列入禁
    藥之管理並未解除，安非他命同時受藥事法及麻醉藥品管理
    條例之規範」（最高法院93年度台上字第1164號判決要旨參
    照）；「『安非他命』雖係上述（毒品危害防制）條例（第
    二條）第二項第二款所規定之『第二級毒品』，但其亦屬於
    藥事法所稱之『禁藥』（即藥事法第二十二條第一款所稱之
    『經中央衛生主管機關明令公告禁止製造、調劑、輸入、輸
    出、販賣或陳列之毒害藥品』）。而明知為禁藥而轉讓者，
    藥事法第八十三條亦定有處罰明文。故行為人明知為禁藥即
    『安非他命』而轉讓予他人者，除成立毒品危害防制條例第
    八條第二項之『轉讓第二級毒品罪』外，亦構成藥事法第八
    十三條第一項之『轉讓禁藥罪』，此係屬同一犯罪行為而同
    時有二種法律可資處罰之「法條（規）競合」情形，應依『
    重法優於輕法』、『後法優於前法』等法理，擇一處斷。而
    毒品危害防制條例第八條第二項轉讓第二級毒品罪之法定本
    刑為『六月以上五年以下有期徒刑，得併科新台幣七十萬元
    以下罰金』。而九十三年四月二十一日修正後藥事法第八十
    三條第一項轉讓禁藥罪之法定本刑為『七年以下有期徒刑，
    得併科新台幣五百萬元以下罰金』。且原判決並未認定上訴
    人轉讓安非他命之情節（亦即其轉讓之數量及對象），有應
    依毒品危害防制條例第八條第六款及第九條之規定加重其刑
    至二分之一之情形。則修正後藥事法第八十三條第一項之罪
    之法定本刑，顯較毒品危害防制條例第八條第二項之罪之法
    定本刑為重，依前述『重法優於輕法』之法理，本件上訴人
    轉讓安非他命部分之行為，自應優先適用藥事法第八十三條
    第一項之規定處斷。乃原判決竟依毒品危害防制條例第八條
    第二項之規定論以『轉讓第二級毒品罪』，依上述說明，其
    適用法則自有不當」（最高法院96年度台上字第3582號判決
    要旨參照）。查，本件並無證據足以證明被告所轉讓予證人
    乙○○（六十五年次，為成年人）之甲基安非他命之數量達
    毒品危害防制條例第八條第六項規定之一定數量，而有加重
    其刑至二分之一之情形，依上說明，被告轉讓甲基安非他命
    之行為，係犯藥事法第八十三條第一項之轉讓禁藥罪。其持
    有甲基安非他命之低度行為，為轉讓之高度行為所吸收，不
    另論罪。起訴書認被告所犯係毒品危害防制條例第八條第二
    項之轉讓第二級毒品罪，起訴法條尚有未洽，惟其基本社會
    事實相同，爰依法變更起訴法條。又，被告選任辯護人辯護
    意旨雖稱：縱認被告有上揭行為，然被告並未將甲基安非他
    命之所有權移轉給證人乙○○，被告所為充其量亦僅構成幫
    助施用第二級毒品罪責；而被告自己施用甲基安非他命之犯
    行已經原審判處有期徒刑三月確定，則本件自不應再行起訴
    ，應諭知免訴之判決云云。然按物質有固體液體氣體三態，
    而施用甲基安非他命之過程，施用者將甲基安非他命結晶體
    置於吸食器中，用火燒烤使其汽化，再由施用者吸食其氣體
    （煙霧），故而被告將吸食器連同內容之甲基安非他命氣體
    （煙霧）交予證人乙○○施用，已將其所有之部分甲基安非
    他命終局的轉讓給證人乙○○使用，即屬轉讓禁藥行為，自
    應依藥事法第八十三條第一項之規定論處。否則在施用前將
    甲基安非他命分一些給他人施用，成立轉讓禁藥罪，而將燃
    燒之甲基安非他命煙氣交予他人施用，依辯護意旨所認僅能
    依幫助施用罪論處，則嗣後行為人只須先將甲基安非他命燃
    燒成煙霧，再交予他人吸用，即可規避刑責較重之轉讓罪，
    自失衡平，足徵辯護意旨所持法律見解，應無可取。
三、原審認被告犯罪事證明確，予以論罪科刑，固非無見。惟原
    判決認被告所犯應成立毒品危害防制條例第八條第二項之轉
    讓第二級毒品罪，適用法則自有未當。檢察官執此提起上訴
    ，指摘原判決適用法則不當，為有理由；至被告上訴意旨否
    認有轉讓甲基安非他命之行為，指摘原判決不當，則無理由
    。惟原判決既有前述可議之處，即屬無可維持，應由本院將
    原判決撤銷改判。爰審酌被告明知施用毒品危害甚鉅，仍轉
    讓甲基安非他命予他人，戕害國民身心健康，其轉讓數量無
    多，於本院審理中仍未能坦白承認，甚翻異前詞避重就輕，
    企求脫免刑責之態度等一切情狀，量處如主文第二項所示之
    刑。扣案之甲基安非他命一包（驗餘淨重○‧一四七四公克
    ）及含有甲基安非他命殘渣而無法析離之殘渣袋五個，均為
    違禁物，應依刑法第三十八條第一項第一款規定宣告沒收。
    另扣案之玻璃球吸食器一組及吸管杓子一支，均屬被告所有
    ，業據被告供承在卷，且被告係將甲基安非他命以吸管杓子
    挖取後，置入玻璃球吸食器內點火燒烤後，由乙○○直接吸
    食所產生煙霧之方式而為轉讓，為供被告轉讓禁藥所使用之
    物，爰依刑法第三十八條第一項第二款之規定，併予宣告沒
    收。至當日另查獲之電子秤一臺，固為被告所有，然與本案
    無涉，爰不為沒收之諭知，附此敘明。
四、證人乙○○於原審及本院審理時具結證稱略以：於上開時、
    地所施用之甲基安非他命係與被告一起出錢購買等語，依前
    揭所述，顯係迴護被告之詞而與事實不符，且該虛偽陳述於
    本案案情有重要關係，所為是否涉犯刑法第一百六十八條之
    偽證罪嫌，應由檢察官另為適法之處理。
據上論結，應依刑事訴訟法第三百六十九條第一項前段、第三百
六十四條、第二百九十九條第一項前段、第三百條，藥事法第八
十三條第一項，刑法第十一條前段、第三十八條第一項第一款、
第二款，判決如主文。
本案經檢察官甲○○到庭執行職務。
中    華    民    國    97    年    5     月    29    日
            刑事第四庭    審判長法  官  洪  耀  宗
                                法  官  陳  欣  安
                                法  官  江  德  千
上列正本證明與原本無異。
如不服本判決應於收受送達後十日內向本院提出上訴書狀，其未
敘述上訴之理由者並得於提起上訴後十日內向本院補提理由書 (
均須按他造當事人之人數附繕本)。
                                書記官  吳  麗  琴
中    華    民    國    97    年    5     月    29    日
【附錄論罪科刑法條】
藥事法第八十三條第一項：
明知為偽藥或禁藥，而販賣、供應、調劑、運送、寄藏、牙保、
轉讓或意圖販賣而陳列者，處七年以下有期徒刑，得併科新臺幣
五百萬元以下罰金。


司法院資訊處製作；財團法人民間司法改革基金會備份。
